【裁判字號】    89,台上,7007
【裁判日期】    891116
【裁判案由】    誣告
【裁判全文】
最高法院刑事判決                              八十九年度台上字第七○○七號
    上  訴  人  甲○○
右上訴人因誣告案件，不服台灣高等法院台中分院中華民國八十七年六月二十四日第
二審更審判決（八十七年度上更(一)字第七十二號，起訴案號：台灣台中地方法院檢察
署八十四年度偵字第二○七四六號），提起上訴，本院判決如左：
    主  文
上訴駁回。
    理  由
本件原判決認定上訴人甲○○因告訴人洪招田之妻陳雯霞參加其所召集之民間互助會
，嗣於民國八十四年三月二十日結束，陳雯霞應得尾會之會款。惟因上訴人未給付會
款，告訴人遂於八十四年三月二十四日晚間十一時許，與案外人何玉鳳、林學好同至
台中縣烏日鄉○○街一三七號上訴人住處，擬為其妻陳雯霞向上訴人收取會款，因在
屋外騎樓處即與上訴人暨其配偶楊萬發、子楊兆揚發生口角，進而互為拍照。適時據
報前往處理之台中縣警察局烏日分局烏日派出所警員陳志雄以彼等間乃為民事糾紛，
即行離去，告訴人等人亦隨後離去。嗣告訴人發現其所有相機之套子遺失，旋即再回
上訴人前開住處騎樓尋找未獲，隨即離去。詎上訴人明知告訴人並未進入其住處，亦
未在其住處屋內將其毆打成傷，竟意圖使告訴人受刑事處分，於八十四年五月十六日
上午十時四十分許，前往台灣台中地方法院檢察署告訴告訴人涉嫌傷害等罪嫌。並於
該署檢察官偵查時捏指告訴人在八十四年三月二十四日晚上十一時，無故到其住處屋
內，藉故要收會錢而以手、膝蓋將其胸部、小腹等部位撞擊成傷等語，而向該管公務
員即檢察官誣告告訴人涉有傷害及無故侵入住宅等罪嫌。嗣該署檢察官以八十四年度
偵字第八六六九號傷害等案件偵查而向台灣台中地方法院提起公訴，惟經該院於八十
四年九月二十七日，以八十四年度易字第三六五三號刑事判決告訴人無罪。檢察官復
依上訴人之請求上訴後，由原審法院於八十四年十一月十五日，以八十四年度上易字
第二二九二號刑事判決上訴駁回而告確定等情。係以上開事實，訊據上訴人對於右開
時、地向台灣台中地方法院檢察署檢察官告訴告訴人涉嫌傷害等罪嫌之事實，已所是
認，雖矢口否認有誣告之犯行，辯稱：告訴人確有於右揭時、地，第二次返回現場，
單獨進入伊家裡照相，伊以牛皮紙信封拍打遮擋告訴人的相機，告訴人就用手肘撞伊
胸部，用膝蓋頂伊下腹部，且告訴人當日可能有帶二部相機，其確無誣告犯行云云。
然查右揭告訴人並未進入上訴人住處屋內拍照，亦未傷害上訴人，且當日告訴人僅帶
一部相機前往等事實，業據告訴人迭於其被訴傷害案及本件偵查、一審、原法院前審
、更審時指述甚詳，所供核與證人何玉鳳、林學好於前述告訴人被訴傷害案及本案一
審審理時結證情節相符，此經調閱八十四年度上易字第二二九二號傷害案全卷查核屬
實，其中證人何玉鳳於該傷害案偵查中八十四年六月五日訊問時，即證稱案發當天伊
與告訴人等人離開後去坐車時，發現告訴人照相機套子不見，其等又去現場找，沒找
到，其等又離開等語，而其時告訴人尚未就上訴人涉犯本件誣告罪提出告訴，是證人
何玉鳳所供此節應無故為附和告訴人必要，自堪憑信，此足證告訴人所供當天伊第二
次返回現場係去找尋其照相機套子，當時在上訴人住處門外尋找未獲即行離去，並未
進入上訴人屋內等語，應屬可信。蓋以其第一次並未進入上訴人屋內，此為上訴人所
是認，則其遺落照相機套子自係在上訴人住處屋外門口處，是其第二次返回現場目的
既在找尋照相機套子，衡情實無進入上訴人屋內必要。至上訴人於八十四年三月二十
八日在台中市警察局督察員吳士林訪談時係供稱「八十四年三月二十四日二十三時三
十分台中市警察局第一分局大誠派出所警員洪招田穿休閒服至右述地址我家來謂渠來
是替我太太向您收應得的會款等語，我回應洪員謂會款係與陳雯霞之間的事情，請她
親自來處理，洪員不悅即拿照相機對我及家人（先生及小孩）拍照，我眼睛感受強光
難受，即以紙袋阻擋洪員照相機鏡頭，洪員即趁此近身時候，以膝蓋部碰撞我大腿及
推撞我致胸、腿部受傷」（見偵卷第四十三頁），而其於前述傷害案偵查中八十四年
五月二十九日訊問時亦稱伊不認識告訴人，案發時因狗在叫，伊要開門出去，告訴人
自己進來，說要替他太太陳雯霞來拿會錢，伊要他叫太太來說，告訴人就拿照相機照
伊，伊不讓他照，就以膝蓋踢伊各等語（八十四年偵字第八六六九號卷第七頁反面）
，是依上訴人上開案發後最初之供述，顯係指告訴人於第一次前往其住處代其妻向其
索討會款時即已進入其屋內以相機拍照及將其毆傷，並未指稱告訴人之後有返回現場
及係在第二次返回現場時進入屋內將其毆傷，以當時距案發後未久，記憶最為清晰，
果告訴人確於案發時有予毆打及強行進入其屋內情事，所供何致有此出入﹖何況其於
該傷害案偵查中八十四年六月二十六日訊問時供稱告訴人第二次一個人返回現場，伊
正在關門，告訴人拿照相機照伊，伊退入屋內告訴人跟入屋內客廳，伊拿照相機袋子
（按即套子）打告訴人之照相機……等語，由此亦足證告訴人之照相機套子係在第一
次前往被告住處時，在其門外所遺落，而遭上訴人撿拾無疑，是上訴人嗣於本案偵審
中供稱該照相機套子係告訴人第二次返現場進入其屋內而掉落，故於第二次離開後未
久又返回現場在門口找其相機套子等情應非事實，此要係上訴人於接受吳士林訪談及
提出前述傷害告訴之偵查初訊後發現案發當天有證人何玉鳳、林學好陪同告訴人前往
及其等曾請警員陳志雄到場，足以證明告訴人未進入其屋內及無施以毆打情事，乃於
該傷害案偵查中第二次訊問時改稱告訴人係第二次單獨返回現場時進入屋內將其毆傷
，而遺落照相機套子等語。再者，證人即台中縣警察局烏日分局烏日派出所警員陳志
雄於八十四年三月二十四日晚間備勤時，曾前往上訴人住處處理告訴人與上訴人之糾
紛，當時陳志雄詢問告訴人與上訴人有否無故侵入住宅及打架，告訴人與上訴人均稱
沒有，陳志雄即回台中縣警察局烏日分局烏日派出所，約十分鐘左右，告訴人即與其
友人同至派出所要備案，陳志雄有在工作紀錄簿登記，十二點陳志雄即出去巡邏等事
實，已經陳志雄於告訴人被訴傷害等案件偵、審時證述明確，此經本院依職權調閱前
述傷害等案卷查核無訛，並有台中縣警察局烏日分局烏日派出所工作紀錄簿節錄影本
存卷可參（見本案偵查卷第四十六頁）。再稽諸吳士林於偵查中提出附卷之台中市警
察局第一分局大誠派出所八十四年三月二十四日之勤務分配表影本（見偵查卷第四十
七頁）觀之，告訴人於當日之勤務係八十四年三月二十五日凌晨零時至二時為待命服
勤，二時至四時為備勤等情，足見上訴人於原審前審所供告訴人於八十四年三月二十
四日晚間十二時左右無故侵入其住處予以毆傷及告訴人最後乙次去已過十二時等語（
見原法院前審卷第二十三頁反面、四十三頁），其真實性頗值懷疑；再查告訴人所提
出其於案發時拍攝之照片，計有編號第十七號至二十六號共十張（編號第二十號曝光
無影像），至第十六號為八十四年三月五日所拍攝之道路違規停車照，第二十七號以
後為同年三月二十九日告訴人為其小孩所拍攝之照片，有該等照片十一幀及底片四截
附於原法院依職權所調閱上揭台灣台中地方法院八十四年度易字第三六五三號及本案
卷內可憑，堪認告訴人當日所拍攝之照片應係第十七號至第二十六號，又告訴人所持
之照相機為俗稱「傻瓜型」之相機，業據告訴人於原審前審時陳明在卷（見原審前審
卷第二十四頁反面），並經證人即上訴人之子楊兆揚於一審審理時陳稱明確（見一審
卷第七十九頁），按俗稱「傻瓜型」之相機，在景物光線不足（夜間或室內）按下快
門拍攝時，其閃光燈會閃爍，並自動捲換底片，閃光燈等待充電之時間約五秒，連續
按快門時，如閃光燈尚未完成充電，雖會自動捲片，然閃光燈不會閃爍，業據一審承
辦法官於審理時當庭勘驗明確（見一審卷第八十三頁），是以上訴人所稱告訴人於案
發時進入屋內，對其連續拍照五、六次，中間沒有間隔，每次閃光燈都有閃爍云云，
即與前述照相機之性能有悖，況觀諸告訴人所拍攝編號第十七號至二十六號之照片，
除編號第二十號係曝光外，其餘均顯示係立於屋外所拍得，並無進入屋內拍攝之景物
，益見告訴人並無進入上訴人住處屋內拍照之情事，而上訴人於原法院前審審理時，
雖供陳告訴人提出之照片，有照到其住處屋內之屏風及鞋櫃，然依職權所調閱之前開
卷內所附之照片觀之，該等照片雖確有照到上訴人住處屋內之屏風及鞋櫃，但同時亦
有照到上訴人大門，顯見該等照片均係立於大門外所拍照，要無可疑；至上訴人之選
任辯護人雖辯稱告訴人當時可能持有二部照相機，所提出之底片亦可能非同一捲，並
於一審審理時請求送往鑑定，惟證人何玉鳳、林學好於一審審理時均到庭一致結證：
當日渠等二人均未帶照相機，告訴人亦僅持有一部照相機等語（見一審卷第七十八頁
），又告訴人所提出之底片四截，並非告訴人自行截斷，而係照相館沖洗後為便於裝
入塑膠封套內而將之剪斷等情，已據告訴人於更審調查時供陳無訛，並有該以塑膠套
封存之底片四截可按，復其等經一審送請法務部調查局鑑定結果，認均為ＰＥＲＵＴ
ＺＰＫ１００彩色底片（德國AGFA系列產品），四截底片間之剪接處，經比對鑑定，
均完全吻合，應屬同一捲，有該局八十五年八月十日陸(七)字第八五一○三○二二號
函存卷可按（見一審卷第五十三頁），復於更審中再函該局請查明該四截底片如以不
同捲底片剪接，有否可能使其剪接處完全吻合，亦據該局覆稱以目前所知方法不可能
將不同捲底片剪接後仍能使四截底片之三個剪接處上端之品牌、型號標示及下端之張
數編號、條碼等資料完全吻合，此有該局、４、發技(七)字第八七○二九一五二
號函在卷足憑，足證上開編號十七至二十六號之照片，應係由同一捲底片所拍攝、沖
洗而成，確可證明案發當天告訴人並未進入上訴人之屋內拍照，自亦無上訴人所指在
其屋內將其毆傷情事甚明，上訴人之選任辯護人指告訴人提出之底片係其先後以不同
相機、不同底片所拍攝云云，自非可採。雖告訴人提出之照片其中編號十六號為八十
四年三月五日所拍攝之道路違規停車照，此距八十四年三月二十四日在被告住處所拍
攝編號十七至二十六號照片已有近二十日，而訊之告訴人則稱伊在大誠派出所所負勤
務除交通違規舉發外，尚包括戶口查察、巡邏、值班、備勤等項，因工作繁忙，故不
見得每天均有舉發交通違規事件等語，此觀諸前述大誠派出所勤務分配表之勤務項目
記載，足證所稱此節應屬實情，可以採信。復查上訴人於偵查中供陳其於八十四年三
月二十五日凌晨（零時至一時間）曾以電話向台中市警察局第一分局大誠派出所及台
中縣警察局烏日分局烏日派出所報案，然依吳士林提出附卷之資料觀之，被告係於八
十四年三月二十七日十一時三十五分以電話向台中市警察局第一分局大誠派出所報案
，此有受理報案登記簿影本在卷可參（見偵查卷第四十二頁），而依台中縣警察局烏
日分局烏日派出所工作紀錄簿之記載，並無上訴人於右揭時間報案之資料，嗣經檢察
官函請交通部台灣中區電信管理局提供上訴人住處第0000000號電話，自八十
四年三月二十四日至第同年月二十五日之通話紀錄，經函覆已逾保存期限，無法提供
乙節，亦有交通部台灣中區電信管理局函在卷可憑（見偵查卷第八十五頁），是此部
分尚難執為有利於上訴人之證據。至證人楊萬發及楊兆揚於偵查及一審審理時雖均到
庭指證告訴人第二次回到現場有進入上訴人住處屋內拍照及毆傷上訴人之事實，其中
楊萬發於一審證稱伊有看到告訴人打伊太太，是第二次的事，告訴人一直推伊太太，
伊太太要關門，告訴人一直推，推到屏風後面，伊在看電視有反光鏡，看到告訴人打
伊太太；而楊兆揚則稱第二次來，伊看到閃燈多次，伊看不對勁才出去，伊看到告訴
人用手肘及膝蓋頂伊母親各等語（見一審卷第七十八頁反面、七十九頁），然訊之上
訴人則稱告訴人以手肘、膝蓋頂伊時，伊大叫，其先生、兒子在屏風後當時未見伊被
毆打情形，是聽到伊叫聲才出來，告訴人看見才跑掉等語。是彼等所供已有不符，且
如楊萬發所稱案發時伊在看電視，已從反光鏡中發現告訴人不讓其妻關門，且一直推
，強行進入其屋內，則衡情其自應即時出面阻止告訴人，始符常情，又豈有迨聽到叫
聲發現其妻遭告訴人毆打，始行出面之理﹖又如上訴人所稱，告訴人無故侵入其住處
屋內及對其傷害之時，楊萬發、楊兆揚均係在屋內屏風後面，聽到伊呼叫後，彼等走
到前面來，告訴人已經走了等情，則告訴人於無故侵入其住處及對其傷害後，隨即又
返回其住處騎樓找尋相機之套子，斯時上訴人及楊萬發、楊兆揚何以猶能任令告訴人
自由離去而不加計較之可能﹖是楊萬發、楊兆揚所為之上開證述，顯係故為迴護上訴
人之詞，自不足採信。另上訴人指訴告訴人涉嫌傷害等案件，確為虛假不實，業經法
院判決告訴人無罪確定在案，有依職權調閱右揭傷害案件全卷可稽。至上訴人雖於八
十四年三月二十五日前往省立台中醫院驗傷，其左胸部、左大腿各有瘀傷乙處，有該
院出具之診斷證明書及上訴人之病歷影本乙份在卷足憑，然並不能以此證明該傷確係
告訴人所為，即該上訴人之病歷亦未記載其就醫時之主訴表明係遭人毆傷。是尚不能
執此即認上訴人之傷害告訴非虛。又告訴人於案發當時曾否無故侵入上訴人住處，將
其毆傷乃上訴人親身經歷之事實，並無誤認可能，是綜合上情在在顯示上訴人係虛構
告訴人於前揭時、地無故侵入其住處屋內拍照並將之毆打成傷之事實，向台灣台中地
方法院檢察署檢察官提出告訴，當有使告訴人受刑事處分之誣告犯意及行為，灼然甚
明，事證明確，犯行堪以認定，應予依法論科。而告訴人於一審審理時，曾否認上訴
人提出之相機套子為其所有，然此於被告誣告罪責之成立，並無影響，附予明。為
其所憑之證據及認定之理由。核上訴人所為，係犯刑法第一百六十九條第一項之誣告
罪。因而認第一審判決適用該法條，並審酌上訴人犯罪之動機、手段所生危害及犯後
態度等一切情狀，量處有期徒刑六月，為無不合，予以維持，駁回上訴人在第二審之
上訴，經核尚無違誤。上訴意旨略稱：告訴人深夜至上訴人家中發生爭執，上訴人且
受有傷害，有診斷書可證，而告訴人經檢察官提起公訴，判決無罪後，又提起上訴，
益證檢察官亦認其有傷害等犯行，至上訴人所訴事實，並非完全虛構，告訴人獲判無
罪係證據證明力自由心證之問題，不能因此推斷上訴人有誣告之行為及意圖。再告訴
人自稱之報案時間與證人陳志雄之證詞誤差甚大，原審對此有利上訴人之事實未予調
查，對於上訴人一再堅指告訴人未與警員一同離開，其曾回頭毆打上訴人，及對證人
何玉鳳於傷害案告訴中之證詞，原審未盡調查證據之能事，遽認上訴人所辯不可採，
殊嫌率斷，有違證據法則，認定之事實亦不符論理法則云云。惟查刑法上之誣告罪，
本不限於所告事實全屬虛偽時，始能成立；祇須所告事實之一部分係出於故意虛構，
即應負誣告之責任；又告訴人所訴事實，不能證明其係屬實，對於被訴人為無罪判決
確定者，固不能謂告訴人因此即應負誣告罪責，然此必以告訴人有出於誤會，或懷疑
被訴人有此事實，或對其事實張大其詞而為申告之情形，始足當之。若告訴人以自己
親歷被害事實，堅持被訴人有犯罪行為，指名向該管公務員告訴，經判決無罪確定，
認被訴人無此犯罪事實，即不能謂告訴人不應負誣告罪責。原判決以上訴人指訴告訴
人涉嫌傷害等案件，確為虛假不實，業經法院判決告訴人無罪確定在案。至於上訴人
前往台中醫院驗傷，其左胸部、左大腿各有瘀傷一處，固有診斷證明書及病歷表在卷
可稽，然不能證明該傷係告訴人所為，尚難執此認其對告訴人傷害之告訴非虛，而告
訴人未曾承認其有侵入上訴人之住處，僅在屋外騎樓處與上訴人及其夫、子等人發生
口角、互相拍照，是告訴人曾否無故侵入上訴人住處毆打上訴人，乃上訴人親身經歷
之事實，無誤認之可能，已於理由內說明甚詳。則上訴人竟堅持告訴人有傷害及無故
侵入其住宅之犯罪行為，指名向檢察官告訴，復於第一審判決無罪後，猶聲請檢察官
上訴，原判決因而認上訴人有使告訴人受刑事處分之誣告犯意及行為，其認定之事實
並無違背經驗法則及論理法則之情形；又原判決對於其如何認定上訴人有誣告之犯行
，既已說明其證據取捨之理由綦詳，就待證之事項亦無未盡調查職責之可言。上訴意
旨仍執陳詞否認有誣告之故意，對於原審採證認事之職權行使及原判決已明白論斷之
事項，任意指摘違法，難認有理由，應予駁回。
據上論結，應依刑事訴訟法第三百九十六條第一項，判決如主文。
中      華      民      國    八十九    年     十一     月     十六     日
                              最高法院刑事第十庭
                                  審判長法官  莊  登  照
                                        法官  洪  明  輝
                                        法官  蔡  清  遊
                                        法官  黃  一  鑫
                                        法官  林  秀  夫
      右正本證明與原本無異
                                              書  記  官
中      華      民      國    八十九    年     十一     月    二十二    日


司法院資訊處製作；財團法人民間司法改革基金會備份。
